ACORDAO-COMPLETO-2410384

ACÓRDÃO 1187/2020 ATA 16/2020 - PLENÁRIO

VISTOS, relatados e discutidos estes autos de representação formulada por Beltis Comércio e Prestação de Serviços em Informática Eireli, a noticiar supostas irregularidades no Convite CT-O 079/2019-1, conduzido pela Administração Regional do Serviço Social do Comércio no Estado de São Paulo (Sesc/SP) , cujo objeto é a contratação de serviços para modernização da rede de lógica e energia estabilizada da Unidade Carmo do Sesc-SP,
ACORDAM os Ministros do Tribunal de Contas da União, reunidos em Sessão do Plenário, diante das razões expostas pelo Relator e com fundamento no art. 276, caput e  §1º, do Regimento Interno deste Tribunal, em:
9.1. referendar a medida cautelar concedida em 6/5/2020, por meio da decisão à peça  15;
9.2. restituir o processo à Secretaria de Controle Externo de Aquisições Logísticas (Selog) , para as providências cabíveis.

Referendo de medida de cautelar concedida em processo de representação acerca de supostas irregularidades no certame cujo objeto é a contratação de serviços para modernização da rede de lógica e energia estabilizada da Unidade Carmo do Sesc-SP.

Administração Regional do Sesc no Estado de São Paulo.

3. Interessados/Responsáveis: não há.

13.1. Ministros presentes: José Mucio Monteiro (Presidente), Walton Alencar Rodrigues, Benjamin Zymler, Augusto Nardes, Raimundo Carreiro (Relator), Ana Arraes, Bruno Dantas e Vital do Rêgo.
13.2. Ministros-Substitutos presentes: Marcos Bemquerer Costa, André Luís de Carvalho e Weder de Oliveira.

ACORDAO-COMPLETO-2425054

Acórdão 2272/2020 - Plenário

RAIMUNDO CARREIRO

Trata-se de representação formulada por Beltis Comércio e Prestação de Serviços em Informática Eireli, a noticiar supostas irregularidades no Convite CT-O 079/2019-1, conduzido pela Administração Regional do Serviço Social do Comércio no Estado de São Paulo (Sesc/SP) , cujo objeto é a contratação de serviços para modernização da rede de lógica e energia estabilizada da Unidade Carmo do Sesc-SP (peça 2, p. 3) . 
2.	As informações disponíveis nos autos e no sítio da unidade jurisdicionada na Internet indicam apenas que o último ato da licitação foi a divulgação da decisão de improvimento do recurso interposto pela autora da representação, datada de 17/4/2020.
3.	Segundo informações da Secretaria de Controle Externo de Aquisições Logísticas (Selog) , à peça 12: "não foi possível entrar em contato com o Sesc/SP por telefone (números indicados à peça 2, p. 12, e à peça 3, p. 2) , ou, até o momento, obter dele qualquer resposta por correio eletrônico (e-mail indicado à peça 3, p. 1) , a fim de, entre outros assuntos, confirmar a atualidade dessa informação (peça 10) ".  
4.	Basicamente, a autora da representação alega que teve sua proposta recusada de maneira ilegal, pois cumpria integralmente as cláusulas editalícias (peça 1, p. 1) , razão por que requer a este Tribunal a suspensão cautelar do certame e, no mérito, a expedição dos devidos comandos corretivos.
5.	Em sua instrução inicial, a Secretaria de Controle Externo de Aquisições Logísticas (Selog) atesta a presença dos requisitos de admissibilidade, nos termos do art. 113, § 1º, da Lei 8.666/1993.
6.	Quanto ao pedido cautelar, a unidade técnica identifica o perigo da demora, em razão do término da fase recursal, com a divulgação, em 17/4/2020, da decisão de improvimento do recurso formulado pela autora da representação, o que, em tese, enseja o prosseguimento dos demais atos do certame. Assevera, também, que o objeto da licitação não possui características de serviço essencial, o que afasta o periculum in mora reverso (peça 12) .
7.	A fumaça do bom direito também é reconhecida pela Selog, nos seguintes termos (peça 12) :
6.	Nessa linha, segundo a representante, o Sesc/SP teria recusado sua proposta por, supostamente, ter incorrido na vedação prevista no item 10.4, "l", do instrumento convocatório, isto é: não ter apresentado preço unitário total para o item 8.4.2.6 da planilha orçamentária, Quadro de Energia Estabilizada - QF - NB - 05 (peça 3, p. 1, e peça 5, p. 2) .
7.	Quanto a isso, observa-se, primeiramente, que a redação do item 10.4, "k", do instrumento convocatório, permitia que as licitantes renunciassem a parcelas ou a totalidade da remuneração, quando fossem envolvidos materiais ou equipamentos de sua propriedade, sem, todavia, mencionar como isso deveria ocorrer (peça 2, p. 16-17) .
8.	Observa-se, em segundo lugar, que, nos termos postos pelo Sesc/SP, na resposta ao recurso administrativo interposto pela representante, de fato, os licitantes poderiam renunciar às referidas parcelas, mas, nesse caso deveriam, obrigatoriamente, preencher o item da planilha orçamentária com o valor R$ 0,00 (peça 5, p. 2) .
9.	Relativamente a essa obrigatoriedade, ressalte-se, não identificada expressamente no edital, não se vislumbra, em uma análise preliminar, própria deste momento processual, no qual se analisa, precipuamente, a existência dos pressupostos para adoção de medida cautelar, diferença prática entre o não preenchimento, na planilha, do (s) item (ns) que o (s) licitante (s) pretendesse (m) renunciar à remuneração, do preenchimento com a indicação R$ 0,00.
10.	E nesse caso, a situação descrita pode vir a caracterizar, como alegado pela representante, excesso de formalismo, conduta não aceita por ampla jurisprudência desta Corte, a exemplo dos Acórdão 357/2015-TCU-Plenário, de relatoria do Ministro Bruno Dantas; 1.795/2015-TCU-Plenário, de relatoria do Ministro José Múcio; e 11.907/2011-TCU-2ª Câmara, de relatoria do Ministro Augusto Sherman; bem como desobediência aos princípios da vinculação ao instrumento convocatório e do julgamento objetivo, previstos no art. 2º do Anexo I da Resolução - Sesc 1.252/2012, que altera, modifica e consolida o Regulamento de Licitações e Contratos do Sesc. 
11.	É de se registrar, por fim, que, nos termos do item 10.4, "k.1", antes da recusa da proposta da representante, a Comissão Permanente de Licitação poderia ter realizado diligências junto à empresa, a fim de confirmar se a ausência do preenchimento do item 8.4.2.6 da planilha orçamentária havia se dado por negligência ou em razão da renúncia prevista no item 10.4, "k", do edital. 
12.	Feitas essas considerações, propõe-se deferir o pedido de medida cautelar, uma vez presentes os pressupostos do perigo da demora e da plausibilidade jurídica, essenciais para sua concessão, e por restar descaracterizado o perigo da demora reverso, promovendo-se, ainda, a oitiva do Sesc/SP.  (Grifei) .
8.	 Em face dessas ponderações, a unidade técnica, em pareceres concordantes, emitiu a seguinte proposta preliminar (peças 12 a 14) :
14.1 conhecer da representação, satisfeitos os requisitos de admissibilidade constantes no art. 113, § 1º, da Lei 8.666/1993, c/c os arts. 235 e 237, VII, do Regimento Interno deste Tribunal, e no art. 103, § 1º, da Resolução - TCU 259/2014;
14.2.	deferir o pedido de concessão de medida cautelar, sem oitiva prévia, com fulcro no art. 276 do Regimento Interno/TCU, tendo em vista a existência dos elementos necessários para sua adoção, a fim de que a Administração Regional do Serviço Social do Comércio no Estado de São Paulo (Sesc/SP) suspenda o andamento do Convite CT-O 79/2019-1 até que o Tribunal delibere sobre o mérito da matéria ora em apreço e, caso algum contrato já tenha sido firmado, abstenha-se de praticar qualquer ato com vistas à sua execução até a deliberação definitiva desta Corte; 
14.3.	realizar a oitiva da Administração Regional do Serviço Social do Comércio no Estado de São Paulo, com amparo no art. 276, § 3º , c/c art. 250, V, todos do Regimento Interno/TCU, para que, no prazo de quinze dias, se pronuncie em relação aos pressupostos da cautelar deferida, e também quanto aos seguintes pontos relativos ao Convite CT-O 70/2019-1:
a)	esclarecer, tendo em vista o princípio da vinculação ao instrumento convocatório e do julgamento objetivo, previstos no art. 2º do Anexo I da Resolução - Sesc 1.252/2012, como os licitantes deveriam operacionalizar a renúncia prevista no item 10.4, "k", do edital do convite, tendo em vista que esse item não descrevia isso;
b)	esclarecer, tendo em vista a necessidade de formalismo moderado, a diferença prática entre o preenchimento de determinado item da planilha orçamentária com o valor R$ 0,00 e o não preenchimento das células;
c)	esclarecer por que não foi realizada diligência junto à Beltis Comércio e Prestação de Serviços em Informática Eireli, a fim de verificar o motivo do não preenchimento do item 8.4.2.6 da planilha orçamentária, conforme previsto no item 10.4, "k.1" do edital;
d)	evidenciar a compatibilidade da recusa da proposta do empresário Beltis Comércio e Prestação de Serviços em Informática Eireli com os princípios da vinculação ao instrumento convocatório e do julgamento objetivo, previstos no art. 2º do Anexo I da Resolução - Sesc 1.252/2012, bem como ao princípio do formalismo moderado; 
e)	demais informações que julgar necessárias; e
f)	designação formal de interlocutor que conheça da matéria para dirimir eventuais dúvidas, informando nome, função/cargo, e-mail e telefone de contato.
14.4.	alertar a Administração Regional do Serviço Social do Comércio no Estado de São Paulo quanto à possibilidade de o TCU vir a determinar a anulação dos atos decorrentes do certame ou não prorrogação do contrato, caso haja elementos suficientes para a decisão de mérito, que caracterizem afronta às normas legais e/ou a possibilidade de ocorrência de prejuízos à Administração; 
14.5.	comunicar ao representante a decisão que vier a ser prolatada.
9.	Mediante decisão à peça 15, proferida em 6/5/2020, acolhi a proposição preliminar da unidade técnica, para admitir a representação e expedir a medida cautelar inaudita altera pars, juntamente com as medidas saneadoras pertinentes ao caso, nos seguintes termos:
10.	Presentes os requisitos de admissibilidade fixados no art. 113, § 1º, da Lei 8.666/1993, cumpre admitir a representação.
11.	No mérito, acolho as análises e conclusões da Selog, tendo por base as razões transcritas na parte inicial desta decisão, que adoto como fundamento para a emissão imediata da cautelar proposta, nos termos do art. 276, caput, do Regimento Interno desta Corte de Contas, com as providências acessórias previstas nos §§ 3º e 4º do mesmo dispositivo regimental, verbis:
Art. 276. O Plenário, o relator, ou, na hipótese do art. 28, inciso XVI, o Presidente em caso de urgência, de fundado receio de grave lesão ao erário, ao interesse público, ou de risco de ineficácia da decisão de mérito, poderá, de ofício ou mediante provocação, adotar medida cautelar, com ou sem a prévia oitiva da parte, determinando, entre outras providências, a suspensão do ato ou do procedimento impugnado, até que o Tribunal decida sobre o mérito da questão suscitada, nos termos do art. 45 da Lei nº 8.443, de 1992. 
 (...) 
§ 3º A decisão do Plenário, do Presidente ou do relator que adotar a medida cautelar determinará também a oitiva da parte, para que se pronuncie em até quinze dias, ressalvada a hipótese do parágrafo anterior. 
§ 4º Nas hipóteses de que trata este artigo, as devidas notificações e demais comunicações do Tribunal e, quando for o caso, a resposta do responsável ou interessado poderão ser encaminhadas por telegrama, fac-símile ou outro meio eletrônico, sempre com confirmação de recebimento, com posterior remessa do original, no prazo de até cinco dias, iniciando-se a contagem do prazo a partir da mencionada confirmação do recebimento. 
 (...) 
	12.	Do exposto, com fulcro no art. 11 da Lei 8.443/1992, DECIDO:
	a) admitir a representação, nos termos do art. 113, §1º, da Lei 8.666/1993;
	b) com base no art. 276, caput, do Regimento Interno deste Tribunal, determinar cautelarmente à Administração Regional do Serviço Social do Comércio no Estado de São Paulo (Sesc/SP) que, até a deliberação definitiva do Tribunal de Contas da União sobre a matéria versada na presente representação (TC Processo 016.920/2020-1) :  
	b.1) suspenda imediatamente os procedimentos inerentes ao Convite CT-O 79/2019-1;
	b.2) na hipótese de o respectivo contrato já houver sido assinado, suspenda imediatamente a respectiva execução e demais atos pertinentes à avença; 
	c) nos termos do art. 276, §3º, c/c art. 250, inciso V, do RITCU, determinar a oitiva da Administração Regional do Serviço Social do Comércio no Estado de São Paulo, para que, no prazo de quinze dias, a contar da ciência, apresente as informações e esclarecimentos que julgar pertinentes em relação:
	c.1) aos pressupostos da medida cautelar ora deferida;
	c.2) aos indícios de irregularidades noticiados nesta representação, relativos ao Convite CT-O 79/2019-1, a sinalizar ofensa aos princípios da vinculação ao edital, do julgamento objetivo e do formalismo moderado, materializados na recusa da proposta da licitante Beltis Comércio e Prestação de Serviços em Informática Eireli e do respectivo recurso, sob o argumento de ter incorrido na vedação fixada no item 10.4, "l", do edital do convite (ausência de informação sobre o preço unitário total para o item 8.4.2.6 da planilha orçamentária, Quadro de Energia Estabilizada-QF-NB-05) , associada aos seguintes fatos:
	c.2.1) previsão no edital (item 10.4, "k") da possibilidade de renúncia das licitantes a parcelas ou a totalidade da remuneração quando envolvidos materiais ou equipamentos de sua propriedade, sem a correspondente descrição do procedimento a ser adotado nessa hipótese; 
           c.2.2) exigência do preenchimento da célula da planilha orçamentária com o valor R$ 0,00 (item 8.4.2.6 da planilha orçamentária) , com rejeição da possibilidade - aparentemente de igual valor prático - da opção por deixar o respectivo campo "em branco";
	c.2.3) não realização de diligência junto à Beltis Comércio e Prestação de Serviços em Informática Eireli, para verificação do motivo do não preenchimento do item 8.4.2.6 da planilha orçamentária, admitido, em tese, no item 10.4, "k.1" do edital;
           c.3) estágio atual dos procedimentos associados ao Convite CT-O 79/2019-1;
           c.4) providências eventualmente adotadas para o saneamento dos problemas indicados;   
     c.5) demais informações que julgar necessárias; e
           c.6) designação formal de interlocutor que conheça da matéria para dirimir eventuais dúvidas, informando nome, função/cargo, e-mail e telefone de contato;
	d) alertar a Administração Regional do Serviço Social do Comércio no Estado de São Paulo (Sesc/SP) , incluindo os responsáveis pela condução do Convite CT-O 79/2019-1 e a autoridade incumbida de sua homologação e assinatura do respectivo contrato, de que a eventual consumação de irregularidades em razão do prosseguimento dos atos decorrentes da licitação sujeitará os respectivos agentes às sanções legais previstas na Lei nº 8.443/92, podendo, ainda, este Tribunal determinar a anulação dos atos pertinentes ao certame ou a não prorrogação do respectivo contrato, caso se confirmem irregularidades que imponham tais medidas;
            e) caso o resultado do Convite CT-O 79/2019-1 tenha sido proclamado ou assinado o respectivo contrato, autorizar desde logo, nos termos dos arts. 146, 276, §3º, e 250, V, do RITCU, a habilitação da licitante vencedora ou contratada, como parte interessada no processo, franqueando-lhe os direitos de contraditório e ampla defesa;
	f) dar ciência desta decisão ao autor da representação e à unidade jurisdicionada.
	À SEPROT, para as comunicações cabíveis, na forma do §4º do art. 276 do RICTU (comunicação por meio eletrônico) , em face da URGÊNCIA da matéria, com posterior remessa do feito à SELOG, para a devida instrução.
É o Relatório.

8.1. Tiago Sandi (35917/OAB-SC) e outros, representando Bellcomsys Comercio e Prestacao de Servicos Em Informatica Ltda.

Não atuou.

REPRESENTAÇÃO. SESC-SP. MEDIDA CAUTELAR INAUDITA ALTERA PARS, PARA SUSPENSÃO DO CERTAME OU DOS ATOS ASSOCIADOS AO RESPECTIVO CONTRATO, CASO JÁ ASSINADO. OITIVA DAS PARTES. SUBMISSÃO DO FEITO AO PLENÁRIO PARA RATIFICAÇÃO DA MEDIDA ACAUTELATÓRIA. CIÊNCIA.

REPRESENTAÇÃO (REPR)

Secretaria de Controle Externo de Aquisições Logísticas (Selog).

Submeto ao referendo deste Plenário, nos termos do art. 276, §1º, do Regimento Interno deste Tribunal, a medida cautelar por mim expedida em 6/5/2020 (peça 15) .
2.	Os fundamentos da decisão acautelatória, apoiados integralmente nas razões apresentadas pela Secretaria de Controle Externo de Aquisições Logísticas (Selog) , foram devidamente transcritos no Relatório que integra o presente Acórdão, o que dispensa reprisá-los no presente Voto. 
.	Do exposto, VOTO por que seja aprovado Acórdão que ora submeto a este Colegiado.
TCU, Sala das Sessões Ministro Luciano Brandão Alves de Souza, em 13 de maio de 2020.
RAIMUNDO CARREIRO 
Relator